【裁判字號】    92,台上,250
【裁判日期】    920129
【裁判案由】    清償借款
【裁判全文】
最高法院民事判決                                九十二年度台上字第二五○號
    上  訴  人  丙○○
                甲○○
                乙○○
    共      同
    訴訟代理人  楊俊雄律師
    被 上訴 人  第一商業銀行股份有限公司
    法定代理人  陳建隆
    訴訟代理人  賴盛星律師
右當事人間請求清償借款事件，上訴人對於中華民國八十九年十月十一日台灣高等法
院第二審判決（八十九年度重上字第一八三號），提起上訴，本院判決如左：
    主  文
原判決廢棄，發回台灣高等法院。
    理  由
本件被上訴人法定代理人已改由陳建隆擔任，提出公司變更登記事項卡影本一份為證
，並聲明承受訴訟，核無不合，先予說明。
次查被上訴人主張：台灣帝系股份有限公司（下稱帝系公司）於民國八十二、八十三
年間邀同上訴人為連帶保證人，保證帝系公司於現在、將來對被上訴人所有之借款、
票據、保證、損害賠償及其他債務以本金新台幣（下同）五千萬元為限，負連帶清償
責任，嗣帝系公司於八十四年間向被上訴人借款一百四十一萬六千元，又於八十三年
五月及八十四年五月向被上訴人立具進口遠期信用狀借款契約，委請被上訴人開發遠
期信用狀額度五十萬美元，上開債務至清償期後，尚欠被上訴人新台幣十六萬六千元
、美金十八萬三千三百十二元九角四分及港幣三十一萬一千九百零九元八角三分等情
，求為命上訴人與帝系公司連帶如數給付，並按第一審判決附表所示加給利息及違約
金之判決（第一審為被上訴人勝訴之判決，帝系公司未據聲明不服，已告確定）。
上訴人則以：帝系公司於八十六年八月二十五日曾向被上訴人申請由國堤有限公司（
下稱國堤公司）承接其對於被上訴人所積欠之債務，被上訴人同意由國堤公司承擔債
務未經上訴人同意，上訴人自免除連帶保證之責任等語，資為抗辯。
原審維持第一審所為上訴人敗訴之判決，駁回其上訴，無非以：被上訴人主張之前開
事實，為上訴人所不否認，並有被上訴人提出之借據、約定書、本票、保證書、申請
書等件為證，堪認為真正。而上訴人主張帝系公司曾於八十六年八月二十五日書立申
請書，請求准予由訴外人國堤公司為清償，而國堤公司並確已分期清償五個月債務之
事實，亦為被上訴人所不爭執，並有上開申請書一紙在卷可稽，均應認為真實。按免
責債務承擔，依民法第三百條規定，是由第三人與債權人訂立債務承擔契約為之，但
第三人與債務人訂立契約承擔其債務，經債權人承認者，亦得成立之，民法第三百零
一條復有明文。又第三人與債務人約明承認其債務者，於通知債權人經其同意時，其
債務移轉於該第三人，而債權人於受通知後逕向該第三人請求清償者，即應認為已有
同意。最高法院十八年上字第六一號著有判例可參。本件帝系公司固曾向被上訴人申
請由國堤公司承接債務，關此有上開申請書一紙可稽，但核該申請書之主旨為帝系公
司向被上訴人表示償還誠意，而提出償還辦法，於其說明中曾提及「本公司因財務困
難積欠貴行債務本息，擬由國堤有限公司承接償還」等言，其後國堤公司已清償五期
，為被上訴人所不爭執。該承接償還，是否即為有免責債務承擔之意，尚非清楚，況
依前開判例所示，由第三人與債務人約明承擔債務者，尚須經由債權人之同意，始生
免責債務承擔效果。再者，債之清償得由第三人為之，民法第三百十一條第一項定有
明文。是本件債權人如無免責債務承擔之意思表示合致者，尚不得僅因接受第三人之
清償即謂其有此免責債務承擔之意思表示合致，亦難僅就其接受第三人之清償即謂其
有免責債務承擔之默示意思表示承認。是上訴人僅以上開申請書及被上訴人有接受國
堤公司清償之事實即認其有免責債務承擔之意思合意，即有未合。上訴人再以被上訴
人同意國堤公司以分期付款方式承擔帝系公司之債務，主張依民法第七百五十五條之
規定，上訴人應不負保證之責云云。惟查保證契約載明自某日起至某日止一年期間內
負保證責任，屬概括保證之性質，在此一年期間內所發生之債務，不問次數若干，均
應負保證責任。縱使債權人同意主債務人某一次借貸延期清償，而該一次借貸所延展
之期間，既在原約定一年期間之內，自不得藉此主張不負保證之責任。最高法院四十
三年台上字第一九二號及五十年台上字第一四七○號分別著有判例。上訴人雖再辯稱
上開保證未約定期限，而無上開判例適用、但查未約定期限或未約定保證之最高額者
，即所謂之無限保證，並非無效之保證，尤其在定有最高額度之保證，在此額度內保
證人負擔責任時，則於主債務存在之條件下，其保證責任亦應存在，是以未定期限之
保證，仍應有上開判例之適用。上訴人所辯尚無足採。系爭保證書約定，連帶保證人
即上訴人向第一商業銀行股份有限公司包括總行及所屬各分支機構保證台灣帝系股份
有限公司於現在、包括過去所負現在尚未清償及將來對貴行所負之借款、票據、保證
、損害賠償等及其他一切債務，以本金新台幣伍仟萬元為限額，願與債務人連帶負全
部償付之責任。是上開保證契約，並未約定連帶保證人所保證之期限，故其性質屬未
定期限之最高限額保證契約。又上訴人並未通知被上訴人終止上開保證契約，則系爭
保證契約仍在有效期間內，縱被上訴人曾經就帝系公司之借款債務，同意帝系公司延
期清償，惟該同意延期清償之期間在上訴人未通知原告終止該保證契約前提下，依前
開最高法院四十三年台上字第一九二號及五十年台上字第一四七Ｏ號判例所示，上訴
人自不得依民法第七百五十五條之規定主張免除其保證人之責任。從而被上訴人依消
費借貸及連帶保證契約之法律關係，訴請上訴人與第一審共同被告帝系公司連帶給付
系爭借款、利息及違約金，自屬有據，應予准許等詞，為其判斷之基礎。
按第三人與債務人約明承擔其債務者，於通知債權人經其同意時，其債務移轉於該第
三人，而債權人於受通知後，逕向第三人請求清償者，即應認為已有同意。查本件第
一審共同被告帝系公司曾向被上訴人申請由國堤公司承擔其所有債務，經被上訴人總
行批示，本案擬同意第三人國堤公司代償欠息後，本金分三十二期按月攤還二十五萬
元，准予照辦。被上訴人亦接受國堤公司分期償還借款達五個月（見原審卷第六十頁
申請書、第六一頁批覆書及第八十二頁國堤公司應付票據明細表），被上訴人並自承
確有債務承擔之事（見第一審卷第八七頁）。上訴人謂帝系公司之債務業經被上訴人
同意由國堤公司承擔，尚非全然無據。原審既謂國堤公司雖已清償五期，但該承接償
還，是否即為有免責債務承擔之意，尚非清楚，竟未進一步加以調查審認，對被上訴
人自承確有債務承擔之事實，亦置而不論，遽以上開理由而為上訴人敗訴之判決，自
嫌疏略，且有判決不備理由之違法。上訴論旨，執以指摘原判決不當，求予廢棄，為
有理由。
據上論結，本件上訴為有理由。依民事訴訟法第四百七十七條第一項、第四百七十八
條第一項，判決如主文。
中      華      民      國    九十二    年      一      月    二十九    日
                              最高法院民事第二庭
                                  審判長法官  曾  桂  香
                                        法官  劉  延  村
                                        法官  劉  福  聲
                                        法官  黃  秀  得
                                        法官  陳  國  禎
      右正本證明與原本無異
                                              書  記  官
中      華      民      國    九十二    年      二      月     十七     日


司法院資訊處製作；財團法人民間司法改革基金會備份。
